台灣台中地方法院刑事判決　　　　　　　　　　　　九十一年度易字第九五一號
　　公　訴　人　台灣台中地方法院檢察署檢察官
　　被　　　告　甲○○
　　選任辯護人　林根煌
右列被告因重利案件，經檢察官提起公訴（九十年度偵字第一一０一一號），本院判
決如左：
    主  文
甲○○乘他人急迫貸以金錢，而取得與原本顯不相當之重利，處有期徒刑伍月，如易
科罰金，以參佰元折算壹日。
如附表一所示之支票及如附表二所示之本票均沒收。
    事  實
一、甲○○於民國（下同）九十年二月間，明知楊光瑞資金周轉陷於困難，竟乘楊光
    瑞需款急迫之際，在台中市○○區○○路三段一０一巷八號四樓其住處，貸以新
    台幣（下同）六十萬元，除先預扣第一期十天利息六萬元外，並約定嗣每十天一
    期利息五萬元，楊光瑞則簽發如附表一、二所示之支票、本票面額合計一百四十
    萬元及將其所有國民身分證影本、戶口名簿影本各乙張交付作為擔保，實際自甲
    ○○處分三次取得計五十四萬元，換算利率高達年息百分之三百（以本金六十萬
    元，每十天一期利息五萬元計算），其後甲○○並已自楊光瑞處收取四期合計二
    十萬元之利息，而取得與原本顯不相當之重利。嗣楊光瑞無力償付高利，又因甲
    ○○指派互不相識且不知上開重利情節之邱俊傑（另經檢察官不起訴處分）至楊
    光瑞服務之童綜合醫院催討欠款，使楊光瑞心有所懼，乃於同年六月十九日報警
    處理。經警於翌（二十）日下午五時三十分許，持台灣台中地方法院檢察署檢察
    官核發之搜索票至甲○○上開住處搜索，除當場查獲甲○○外，並扣得楊光瑞所
    有交付之國民身分證影本、戶口名簿影本各乙張及甲○○因犯罪所得由楊光瑞簽
    發交付如附表一、二所示之支票、本票。
二、案經台中市警察局第五分局報請台灣台中地方法院檢察署檢察官偵查起訴。
    理    由
一、訊之被告甲○○矢口否認有上開重利犯行，辯稱：伊經營養豬業，有時因毛豬發
    生疾病需有醫師研商，因此經外號「咖啡」之人介紹認識楊光瑞醫師，其後伊遇
    到問題即請教楊光瑞，而楊光瑞如有需款使用，即向伊調借，伊因感念其恩情及
    友誼，先後陸續借予一百四十萬元，由其簽發如附表一、二所示之支票、本票交
    付，並未向其收取分文利息，嗣伊因事業上需款使用，乃向楊光瑞要求償還借款
    ，惟楊光瑞竟避不見面，又伊因事業繁忙，而央託邱俊傑至童綜合醫院找楊光瑞
    商談償還借款事宜，並請楊光瑞與伊聯繫，詎楊光瑞惱羞成怒，空言誣指伊向其
    收取重利，至於楊光瑞之國民身分證影本、戶口名簿影本各乙張留存在伊住處，
    係因楊光瑞持上開資料至伊住處，委託伊轉交吳木生向金資聯合信用中心查詢其
    信用情況以便向銀行信貸，經吳木生查詢後將上開資料交還伊，因楊光瑞迄未至
    伊住處取回，故仍置於伊住處，並非楊光瑞向伊借款供伊質押之用云云。惟查被
    告甲○○（自稱張源發）於前開時地，如何乘楊光瑞需款急迫之際，貸以六十萬
    元，除先預扣利息六萬元外，並約定每十天一期利息五萬元，而由楊光瑞簽發如
    附表一、二所示之支票、本票面額合計一百四十萬元及將所有國民身分證影本、
    戶口名簿影本各乙張交付作為擔保，實際自被告處分三次取得計五十四萬元，其
    後楊光瑞並已交付被告四期合計二十萬元之利息，且其間楊光瑞曾於九十年三月
    間以其所有金融卡轉帳利息一萬元至被告郵局帳號0000000號之帳戶內，
    嗣楊光瑞無力償付高利，又因被告指派互不相識綽號「水果」之男子（即邱俊傑
    ）至其服務之童綜合醫院催討欠款，使楊光瑞心有所懼，乃於同年六月十九日報
    警處理等情，業據被害人楊光瑞於警訊時指訴綦詳，並有被害人交付被告之所有
    國民身分證影本、戶口名簿影本各乙張及所簽發交付被告如附表一、二所示之支
    票、本票扣案附卷與被告提出內載被害人於九十年三月七日以金融卡轉帳利息一
    萬元至其台中黎明郵局帳號0000000號帳戶內之郵局儲金簿影本乙份附卷
    足憑。次查被告甲○○於警訊時已供稱：「因楊光瑞向我借款所以須影印（身分
    證）留存」等語（見偵查卷第九頁反面），並於偵查中供稱：「〔問：他（即楊
    光瑞）借款有抵押？〕他本要以房子抵押給我，但後來沒有，後來他拿身分證影
    本、戶口名簿、花旗銀行支票及借款同額之本票」等語（見偵查卷第四十二頁正
    面），且被害人楊光瑞於偵查中亦陳稱：「（問：既然說是好朋友，何以借錢還
    要把身分證押到那裡？）他（即被告）是說雖然互相認識，但仍有必要瞭解基本
    資料」等語（見偵查卷第七十頁反面），而被告既自承與被害人相識達四年之久
    ，雙方為好友並經常往來，則被害人向被告借款，理應開立借據或簽發支票或本
    票交付以之依憑為己足，何以仍須再交付國民身分證、戶口名簿等影本以供質押
    擔保，且被告對如何與被害人聯繫，自應甚為熟悉，縱認被害人未能按期還款，
    其逕以電話與被害人直接洽談返款事宜，或委由共同熟知之友人出面協商解決即
    可，何以反委請毫不相識之邱俊傑前去索討債務，並要求被害人主動撥打電話與
    被告聯絡，凡此均與常情有違，況被告借款予被害人，若未收取分文利息，被害
    人理當心存感激，衡情應無誣指被告收取重利之必要，參以依被害人報警處理時
    於警訊中所述，猶不知被告之真實姓名，有其警訊筆錄附卷可查，顯見被告上開
    所辯，尚非實在，堪認被害人於警訊中之上開指訴為可採。又被告雖提出存摺影
    本四份及儲金簿影本乙份，即自台灣銀行其帳戶分四次提領共五十萬元，自中央
    信託局北台中分局其帳戶分二次提領共五十萬元，自台中黎明郵局其帳戶分二次
    提領共八萬元、自中國農民銀行員林分行其父賴存仁帳戶分二次提領共二十二萬
    元、自交通銀行其帳戶提領十萬元（以上提領日期自八十九年九月六日起至九十
    年三月四日止），合計一百四十萬元以示借予被害人，惟核與其於警訊時供稱：
    如附表一、二所示之本票上日期為楊光瑞借款日，而其中五張於九十年一月一日
    簽立，面額計六十萬元，係伊於當天分三次借款給楊光瑞等語（見偵查卷第十頁
    正面），及於偵查中供稱：一百四十萬元是自八十九年九、十月間起，最後一次
    是今（九十）年二月間，分七、八次借給楊光瑞等語（見偵查卷第五十六頁反面
    ），均有未合，自不足為被告確有將上開一百四十萬元借予被害人之有利認定。
    至於被告舉證人吳木生到庭結證附和被告所辯，因被告於警、偵訊中供承：伊借
    款給楊光瑞，故由楊光瑞交付國民身分證影本、戶口名簿影本以供質押擔保等語
    ，已如前述，核與被害人於警、偵訊中之上開指訴相符，可見無非事後勾串之詞
    ，尚不足採；另被害人嗣於偵查中及本院審理時均附和被告所辯，亦無非事後與
    被告達成和解而為妥協、護被告之詞，自不足採。是被告上開所辯，要屬事後
    卸責之詞，不足採信，事證明確，其犯行堪以認定。
二、核被告甲○○所為，係犯刑法第三百四十四條之乘他人急迫貸以金錢，而取得與
    原本顯不相當之重利罪。爰審酌被告犯罪之動機、目的、手段、所生危害及犯罪
    後態度等一切情狀，量處如主文所示之刑，並諭知易科罰金之折算標準，以資懲
    儆。又扣案如附表一所示之支票及如附表二所示之本票係被告因犯罪所得之物，
    依法併予宣告沒收。
三、據上論斷，應依刑事訴訟法第二百九十九條第一項前段、刑法第三百四十四條、
    第四十一條第一項前段、第三十八條第一項第三款，罰金罰鍰提高標準條例第一
    條前段、第二條，判決如主文。
中      華      民      國     九十一     年     六     月     四       日
                                       台灣台中地方法院刑事第三庭
                                           法  官  朱  光  國
右正本證明與原本無異。
如不服本判決，應於判決送達後十日內向本院提出上訴狀( 應附繕本 )，上訴於臺灣
高等法院臺中分院。
                                           書記官
中      華      民      國     九十一     年     六     月      五      日
刑法第三百四十四條：
乘他人急迫、輕率或無經驗貸以金錢或其他物品，而取得與原本顯不相當之重利者，
處一年以下有期徒刑、拘役或科或併科一千元以下罰金。
附表一：支票
編號   發票人    票面金額      發票日     付款人      票    號     備註
                （新台幣）
一     楊光瑞    貳拾萬元   九十年三月  美商花旗銀   ＣＨ一五八八
                            二十一日    行台中分行   五一四
附表二：本票
編號   發票人    票面金額      發票日        到期日    票    號    備註
                （新台幣）
一     楊光瑞    壹拾貳萬元  八十九年十月  九十年二月  二五九二
                             三十日        二十八日    五五五
二     楊光瑞    壹拾貳萬元  八十九年十月  九十年三月  二五九二
                             三十日        二十八日    五五六
三     楊光瑞    貳拾肆萬元  八十九年十月  九十年四月  二五九二
                             三十日        二十八日    五五八
四     楊光瑞    壹拾貳萬元  八十九年十一  九十年四月  九０四九
                             月三十日      三十日      二九八
五     楊光瑞    肆萬元      九十年一月一  九十年二月  ００三六
                             日            二十八日    ０五六
六     楊光瑞    壹拾貳萬元  九十年一月一  九十年三月  九０四九
                             日            三十日      二九七
七     楊光瑞    肆萬元      九十年一月一  九十年三月  ００三六
                      日            三十一日    ０五五
八     楊光瑞    貳拾萬元    九十年一月一  九十年三月  九一二一
                             日            三十一日    七六
九     楊光瑞    貳拾萬元    九十年一月一  九十年四月  九一二一
                             日            三十日      七七
                                                                     Ｂ
